臺灣臺南地方法院民事判決　　　　　　　　　　　　　八十九年度再易字第二五號
　　再審原告　　許 大 悠即.
　　　　　　　　丙○○○
　　　　　　　　丁○○○
　　　　　　　　庚 ○ ○
　　　　　　　　辛 ○ ○
　　　　　　　　癸 ○ ○
　　　　　　　　壬 ○ ○
　　　　　　　　己○○○
　　　　　　　　甲 ○ ○
　　法定代理人　乙 ○ ○
　　訴訟代理人　林 玲 玉
右當事人間第三人異議之訴事件，再審原告對於中華民國八十五年十一月十九日本院
八十五年度簡上字第一二一號確定判決提起再審之訴，本院判決如左：
    主  　文
再審之訴駁回。
再審訴訟費用由再審原告負擔。
    事  　實
壹、再審原告方面：
一、聲明：
  （一）鈞院八十五年南簡字第五０八號及八十五年度簡上字第一二一號確定判決均
        廢棄。
  （二）鈞院八十四年度執字第六０三五０號遷讓房屋強制執行事件，就再審原告所
        有坐落台南市○段○○段九十八地號土地上建物，即台南市○○路○段一四
        二號整棟一、二樓本國式木造樓房及附屬建物所為之強制執行程序應予撤銷
        。
二、陳述：
  （一）「當事人發見未經斟酌之證物或得使用該證物者，得以再審之訴對於確定終
        局判決聲明不服」，民事訴訟法第四百九十六條第一項第十三款定有明文。
        又再審之理由知悉在判決確定後而未逾五年者，自知悉時起三十日內得提起
        再審之訴，民事訴訟法第五百條第二、三項亦有明文。本件再審原告於台灣
        台南地方法院八十五年度簡上字第一二一號第三人異議之訴判決確定之後，
        於民國（以下未特別註明者即指民國）八十九年十月二十六日發現系爭台南
        市○○路○段一四二號房屋於二十六年二月二十六日由再審原告庚○○之父
        佘添根裝置自來水表，及於七年六月間由再審原告之先祖父佘宜松裝置電表
        供電等證明，足以證明系爭房屋為再審原告之被繼承人所有，並居住使用。
        再審原告於八十九年十月二十六日發現上開證物，係前確定判決所未斟酌，
        且前案係於八十五年十一月十九日確定，至今尚未逾五年，乃於知悉時起三
        十日內依民事訴訟法第四百九十六條第一項第十三款之規定，提起再審之訴
        。
  （二）按再審原告前以鈞院八十四年度執字第六０三五號房屋租賃等強制執行事件
        ，命再審原告庚○○自台南市○○路○段一四二號房屋搬遷，惟上開房屋係
        再審原告之先父、先祖父佘宜松於日據時代所建造，所有權應屬於原始出資
        建築人佘宜松所有，並由再審原告繼承而為公同共有，房屋既係再審原告所
        有，再審被告自無權將之出租於他人，是其與再審原告庚○○之租賃契約無
        效，再審被告據之聲請強制執行，顯屬無據為由，由再審原告庚○○依強制
        執行法第十四條提起債務人異議之訴，其餘公同共有人本於所有權提起第三
        人異議之訴。而鈞院八十五年度簡上字第一二一號確定判決以本件系爭房屋
        係於昭和二十年（即民國三十四年）九月由財團法人台灣三成協會贈與台南
        市積德會，於三十六年四月一日，由台南市積德會出租與佘添根，佘宜松則
        為連帶保證人，該房屋嗣移交與台南市司法保護分會即本件更名前之再審被
        告，又本件房屋如係佘宜松出資所建，則衡以經驗常情，佘宜松又如何會以
        保證人之身分保證其子佘添根向台南市積德會承租本件系爭房屋？而為再審
        原告等敗訴之判決。惟查：再審被告始終未能提出財團法人台灣三成協會就
        系爭房屋有合法所有權之證明，財團法人台灣三成協會既非系爭房屋之原始
        建築人，亦非合法受讓取得所有權者，如何能憑空自稱為所有權人﹖更何況
        財團之設立應登記財產之總額，財團之組織及其管理方法由捐助人以捐助章
        程或遺囑定之，民法第六十一條、第六十二條亦有明文。本件財團法人台灣
        三成協會設立時所登記之財產總額如何？有無系爭房屋之登記？如設立時無
        系爭房屋之登記，嗣後又如何將他人之房屋列為財團之財產？財團之董事係
        由何種法定程序，有無在主管機關之監督下或合法之會議決議，將系爭房屋
        贈與台南市積德會？以上種種資料，俱付闕如，如何能憑空認定系爭房屋即
        屬財團法人台灣三成協會之財產？又如何能謂財團法人台灣三成協會已合法
        將系爭房屋贈與台南市積德會？財團法人台灣三成協會既未出資建築，亦無
        任何證據足以證明房屋為其所有，原確定判決憑空認定財團法人台灣三成協
        會於日據時代取得系爭房屋之所有權，實有違誤。再審原告於前案判決確定
        後，發現其被繼承人就系爭房屋於七年起即裝置電表、二十六年起裝置自來
        水表之事實，則再審原告之被繼承人若非系爭房屋之所有權人，豈能申請裝
        置水表、電表？且依再審原告所提出之歷史照片觀之，系爭房屋所在地點於
        三十四年間即已遭美軍炸毀，再審原告之先祖之後才在該處重建系爭房屋，
        是再審原告發見之證物，足以證明系爭房屋自始即由再審原告之被繼承人出
        資建造並使用居住，乃在財團法人台灣三成協會主張其所有權之前，其後再
        審原告之被繼承人並未曾將房屋轉讓予台灣三成協會，因此系爭房屋自始至
        今一直為佘家所有。至於佘添根於三十六年四月一日再與台南市積德會簽訂
        租契字，承租佘宜松所建造之房屋，乃因當時尚處白色恐怖時代，畏於台南
        市積德會屬半官方色彩之機構，不敢據理力爭，情非得已，自不可以嗣後租
        賃契約之簽訂，而否定系爭房屋之所有權自始即屬於佘家所有之事實。
  （三）綜上所述，原確定判決未審查系爭房屋究竟由何人建造及佘宜松與台南市積
        德會簽訂租賃契約之時空背景，遽為不利於再審原告之判決。茲因發現前確
        定判決所未斟酌之證物，足以證明系爭房屋為再審原告之被繼承人原始建造
        並使用，原確定判決之認定即有違誤。為此檢具發現之證物，依法提起再審
        之訴，請求鈞院判決如聲明所示。
三、證據：提出自來水裝置證明影本一件、台灣電力公司台南區營業處書函影本一件
    、本院台南簡易庭八十五年度南簡字第五０八號民事簡易判決影本一件、本院八
    十五年度簡上字第一二一號民事判決影本一件、照片影本二件、戊○○○之除戶
    謄本及繼承系統表各一件、再審原告許友恭之除戶謄本一件及其他戊○○○之繼
    承人之戶籍謄本七件為證。
貳、再審被告方面：
一、聲明：求為判決如主文所示。
二、陳述：
  （一）按民事訴訟法第四百九十六條第一項第十三款規定：當事人發現未經斟酌之
        證物或得使用該證物者，得提起再審之訴，但必須以該證物如經斟酌可受較
        有利之裁判為限。
  （二）本件經鈞院函查再審原告主張之事項，台灣電力公司台南區營業處函覆：台
        南市○○路○段一四二號房屋於七年六月由佘宜松申裝電表，並無資料可稽
        ，有該公司九十年五月十九日九００五一六０九號函可憑，又台灣省自來水
        股份有限公司第六區管理處函覆：台南市○○路○段一四二號房屋之水表係
        於大正六年（即民國六年）由日籍人士八幡喜一申請裝設，有該處九十年一
        月八日八九台水六業字第一四九二八號函可憑，此與再審原告所主張者並不
        相同，則原確定判決即使斟酌該證物亦不可能使再審原告受更有利之判決，
        再審原告之再審理由顯不足採。
  （三）再審原告主張台南市○○路○段一四二號房屋為其先祖父佘宜松於日據時代
        所建造，所有權歸屬於佘宜松所有，此為其在原確定審中所主張過，惟其始
        終無法舉證證明，本件再審原告提起再審之訴，仍空言主張其有所有權，自
        不足取。
  （四）綜上所述，本件再審之訴應無理由，爰請求判決如聲明所示。
丙、本院依職權調取本院八十五年度簡上字第一二一號民事事件全卷，並向台南市稅
    捐稽徵處調取台南市○○路○段一四二號房屋之房屋稅籍登記表，暨函詢台灣省
    自來水股份有限公司第六區管理處關於上開房屋之水表係由何人申請裝置？是否
    須房屋所有權人始得申請裝置水表？及函詢台灣電力公司台南區營業處關於上開
    房屋係由何人申請裝置電表？是否須房屋所有權人始得申請裝置電表？
    理　　由
甲、程序方面：
一、按當事人死亡者，訴訟程序在有繼承人承受其訴訟以前當然停止；第一百六十八
    條至第一百七十二條及前條所定之承受訴訟人，於得為承受時，應即為承受之聲
    明，民事訴訟法第一百六十八條、第一百七十五條第一項分別定有明文。查本件
    再審原告於八十九年十一月十四日提起本訴時，原以戊○○○為再審原告，惟戊○○○嗣於九十年三月二十日死亡，其繼承人為許大悠、許紹儀、許友恭、許孟
    真、許首謙、王許銀蟾、許順兒、許素馨，有戊○○○之除戶謄本及繼承系統表
    各一件、許友恭之除戶謄本一件及其他戊○○○之繼承人之戶籍謄本七件附卷可
    稽，又上開戊○○○之繼承人業於九十一年三月十五日具狀聲明承受訴訟，並由
    本院送達繕本予再審被告，有送達證書在卷可憑，是本件訴訟原再審原告戊○○○已由其繼承人許大悠、許紹儀、許友恭、許孟真、許首謙、王許銀蟾、許順兒
    、許素馨承受訴訟，合先敘明。
二、又按法定代理人之代理權消滅者，訴訟程序在有法定代理人或取得訴訟能力之本
    人，承受其訴訟以前當然停止，民事訴訟法第一百七十條定有明文。查本件再審
    被告之法定代理人原為林偕得，於訴訟中變更為乙○○，為再審原告所不爭執，
    堪認屬實，又乙○○已依法於九十年十月二十六日本院言詞辯論時具狀向本院聲
    明承受訴訟，並經本院當庭送達繕本予再審原告，是本件訴訟再審被告之原法定
    代理人林偕得已由乙○○承受訴訟，亦先予敘明。
乙、得心證之理由：
一、再審原告起訴主張：本院八十四年度執字第六０三五號房屋租賃等強制執行事件
    ，命再審原告庚○○自台南市○○路○段一四二號房屋搬遷，惟系爭房屋係再審
    原告之先父、先祖父佘宜松於日據時代所建造，所有權應屬於佘宜松所有，並由
    再審原告繼承而為公同共有，再審原告乃提起異議之訴，惟本院不採再審原告之
    主張，認系爭房屋為再審被告所有，而以八十五年南簡字第五０八號及八十五年
    度簡上字第一二一號判決再審原告敗訴確定，再審原告於前案判決確定後，於八
    十九年十月二十六日發現系爭台南市○○路○段一四二號房屋於二十六年二月二
    十六日由再審原告庚○○之父佘添根裝置自來水表，及於七年六月間由再審原告
    之先祖父佘宜松裝置電表供電，且依再審原告所提出之歷史照片觀之，系爭房屋
    所在地點於三十四年間即已遭美軍炸毀，再審原告之先祖之後才在該處重建系爭
    房屋，是再審原告發見之證物，足以證明系爭房屋自始即由再審原告之被繼承人
    出資建造並使用居住，且前案係於八十五年十一月十九日確定，至今尚未逾五年
    ，原告為此爰於知悉再審理由之時起三十日內，依民事訴訟法第四百九十六條第
    一項第十三款之規定，提起本件再審之訴云云。
二、再審被告則以：再審原告主張之事項，與台灣電力公司台南區營業處及台灣省自
    來水股份有限公司第六區管理處函覆之資料不符，原確定判決即使斟酌該證物，
    亦不可能使再審原告受更有利之判決，再審原告主張之再審理由顯不足採，又再
    審原告於原確定審中已曾主張台南市○○路○段一四二號房屋為其先祖父佘宜松
    於日據時代所建造，所有權歸屬於佘宜松所有，惟始終無法舉證證明之，本件再
    審原告提起再審之訴，仍空言主張渠等有所有權，自不足取等語，資為抗辯。
三、查再審原告前以本院八十四年度執字第六０三五號房屋租賃等強制執行事件，命
    再審原告庚○○自台南市○○路○段一四二號房屋搬遷，惟系爭房屋係再審原告
    之先父、先祖父佘宜松於日據時代所建造，所有權應屬於原始出資建築人佘宜松
    所有，並由再審原告繼承而為公同共有，房屋既係再審原告所有，再審被告自無
    權將之出租予他人，是其與再審原告庚○○之租賃契約無效，再審被告據之聲請
    強制執行，顯屬無據為由，由再審原告庚○○依強制執行法第十四條提起債務人
    異議之訴，其餘公同共有人本於所有權提起第三人異議之訴，經本院台南簡易庭
    以八十五年南簡字第五０八號判決駁回再審原告之訴，再審原告不服而提起上訴
    ，又經本院於八十五年十一月十九日以八十五年度簡上字第一二一號判決駁回上
    訴確定在案，而前開確定判決所持理由為系爭房屋係於昭和二十年（即民國三十
    四年）九月由財團法人台灣三成協會贈與台南市積德會，嗣於三十六年四月一日
    ，由台南市積德會出租與佘添根，佘宜松則為連帶保證人，之後該房屋又移交與
    台南市司法保護分會即本件更名前之再審被告，再系爭房屋如係佘宜松出資所建
    ，則衡以經驗常情，佘宜松如何會以保證人之身分保證其子佘添根向台南市積德
    會承租本件系爭房屋等語之事實，為兩造所不爭執，並經本院依職權調取本院八
    十五年度簡上字第一二一號民事事件全卷核閱綦詳，堪予認定。
四、按當事人發現未經斟酌之證物或得使用該證物者，得以再審之訴對於確定終局判
    決聲明不服，但以如經斟酌可受較有利益之裁判者為限；又再審之訴，應於三十
    日之不變期間內提起；前項期間，自判決確定時起算，但再審之理由知悉在後者
    ，自知悉時起算；再審之訴，自判決確定時起，其再審之理由發生於判決確定後
    者，自發生時起如已逾五年者，不得提起，民事訴訟法第四百九十六條第一項第
    十三款、第五百條第一項、第二項、第三項前段分別定有明文。查本院八十五年
    度簡上字第一二一號判決業於八十五年十一月十九日確定，再審原告主張渠等於
    前開判決確定後，於八十九年十月二十六日發現與台南市○○路○段一四二號房
    屋是否為再審原告之先祖所建造之相關水表及電表裝置資料，前開證物如經斟酌
    可使再審原告受較有利益之裁判，而援引民事訴訟法第四百九十六條第一項第十
    三款之規定，於八十九年十一月十四日提起本件再審之訴，且再審原告所提出之
    前開文書資料上印製之製作日期確均為八十九年十月二十六日，再審原告於原審
    並未提出該證物供斟酌，是再審原告主張渠等係於八十五年度簡上字第一二一號
    判決確定後始發見上開未經斟酌之證物，該再審之理由係發生於判決確定後者等
    語，堪以採信，而前開本院八十五年度簡上字第一二一號判決確定之時與再審原
    告提起本件再審之訴時相距未逾五年，再審原告知悉前開再審理由之時與再審原
    告提起本件再審之訴時相距亦未逾三十日，是再審原告提起本件再審之訴，應屬
    合法。
五、又民事訴訟法第四百九十六條第一項第十三款所謂當事人發現未經斟酌之證物，
    係指前訴訟程序事實審之言詞辯論終結前已存在之證物，因當事人不知有此，致
    未經斟酌，現始知之者而言（最高法院二十九年上字第一００五號判例、三十二
    年上字第一二四七號判例參照），再依民事訴訟法第四百九十六條第一項第十三
    款但書之規定，當事人提起再審之訴，以發現未經斟酌或得使用之證據為理由者
    ，必以該證據若經斟酌可受較有利益之裁判者為限。查再審原告所提出系爭房屋
    之水表及電表裝置資料，係屬在本院前八十五年度簡上字第一二一號訴訟程序事
    實審之言詞辯論終結前已存在之證物，又再審原告係於前開判決確定後始發現上
    開證物，故前審並未斟酌該證物乙節，已詳如前述，惟查：
  （一）關於系爭房屋裝置自來水表部分，經本院就自來水表裝置事宜函詢台灣省自
        來水股份有限公司第六區管理處，該處函覆稱：「查該用水地址係於大正六
        年（即民國六年）二月二十六日裝置水表，由日籍人士八幡喜一申請裝設，
        於昭和二十年（即民國三十四年）六月二十日過戶給佘宜松，本公司於民國
        六十三年一月一日合併後，因日據時代部分資料已遺失，為配合電腦化作業
        ，經全面清查水籍資料，目前水籍資料登錄用戶為佘添根。日據時代申請自
        來水，所需檢附何種證件，已無從查考。‧‧‧又申請裝設自來水係針對合
        法建物予以辦理裝設，除用戶本人外，亦可委由合格水電承商或代理人持合
        格接水證件逕為申請。」等語，有該處九十年一月八日八九台水六業字第一
        四九二八號函一件附卷可稽，足見系爭房屋之水表並非再審原告之被繼承人
        佘宜松、佘添根等人所裝置，再審原告所提出之自來水裝置證明影本上雖記
        載當事人之姓名為佘添根，惟此乃係因台灣省自來水股份有限公司於合併時
        ，為配合電腦化作業，而以佘添根為自來水用戶予以登錄，尚難據此證明系
        爭房屋之水表乃佘添根本於系爭房屋之所有權人之地位所裝置，再審原告執
        此主張系爭房屋自始即由渠等之被繼承人出資建造云云，即非可採。
  （二）又關於系爭房屋裝置電表部分，經本院就電表裝置事宜函詢台灣電力股份有
        限公司台南區營業處，該處函覆稱：「用戶申請用電有關建築物部分，因本
        公司並未再查驗房屋所有權資料，是以非房屋所有權人亦得申請裝表。」、
        「查台南市○○路○段一四二號房屋用電戶名，依本公司現存電腦查詢檔之
        記載為佘宜松，該址於民國七年六月是否由佘宜松申裝電表，因申請用電原
        始憑證已逾保存年限，業已銷燬，已無資料可稽。至於本處八十九年十月二
        十六日書函（即再審原告所提出之書函）上之受文者為佘宜松，係因該戶於
        八十九年十月二十六日申請用電證明，由電腦列印產生之資料。」等語，有
        該處九十年一月十日Ｄ台南業營九００一─０一０六Ｙ號函及九十年五月十
        五日Ｄ台南業營九００五─一六０九號函各一件在卷可憑，是依再審原告所
        提出之台灣電力公司台南區營業處書函影本，其上之受文者雖記載為佘宜松
        ，但並無法證明系爭房屋即係由佘宜松裝置電表，縱使電表為佘宜松所裝置
        ，亦無法證明佘宜松即為系爭房屋之所有權人，再審原告執此主張系爭房屋
        自始即由渠等之被繼承人出資建造云云，亦非可採。
  （三）再再審原告另提出歷史照片影本二件，主張系爭房屋所在地點於三十四年間
        即已遭美軍炸毀，再審原告之先祖之後才在該處重建系爭房屋云云，惟查：
        上開照片固為在本院前八十五年度簡上字第一二一號訴訟程序事實審之言詞
        辯論終結前已存在之證物，且未經前訴訟程序所斟酌，惟再審原告並未舉證
        證明渠等在前訴訟程序事實審之言詞辯論終結前並不知有上開照片證物存在
        致未提出供斟酌，且依再審原告所陳，該二紙照片僅係紀錄三十四年間系爭
        房屋所在地點遭美國軍機轟炸後之景象，並無法據此即判斷系爭房屋為再審
        原告之被繼承人所建造甚明。
  （四）綜上所述，再審原告所提出之自來水裝置證明影本一件、台灣電力公司台南
        區營業處書函影本一件及歷史照片二紙，縱使經斟酌，亦無法使再審原告取
        得較前訴訟（即本院八十五年度簡上字第一二一號）之判決結果更有利益之
        裁判，再審原告依民事訴訟法第四百九十六條第一項第十三款之規定，提起
        本件再審之訴，為無理由，應予駁回。
丙、結論：
    本件再審之訴為無理由，依民事訴訟法第七十八條，判決如主文。
中　　　華　　　民　　　國　　九十一　　年　　　四　　　月　　二十六　　日
                                  臺灣臺南地方法院民事第三庭
~B審判長法　　　官　吳森豐
~B　　　法　　　官　翁金緞
~B　　　法　　　官　葉惠玲
右為正本係照原本作成
本判決不得上訴。
中　　　華　　　民　　　國　　九十一　　年　　　四　　　月　　二十六　　日
~B法院書記官　汪姿秀
